【裁判字號】    98,易,249
【裁判日期】    980527
【裁判案由】    損害債權
【裁判全文】
臺灣桃園地方法院刑事判決               98年度易字第249號
公  訴  人  臺灣桃園地方法院檢察署檢察官
被      告  乙○○
上列被告因損害債權案件，經檢察官提起公訴（97年度偵字第21
341 號），本院判決如下：
    主  文
乙○○債務人於將受強制執行之際，意圖損害債權人之債權，而
處分其財產，處拘役肆拾日，如易科罰金，以新臺幣壹仟元折算
壹日。
    犯罪事實
一、乙○○於民國94年5 月20日向甲○○借款新臺幣（下同）15
    1000元，並簽發發票人為乙○○、到期日95年5 月20日、票
    面金額151000元之本票1 張以為擔保，嗣因屆期未能還款，
    經甲○○依消費借貸之法律關係向本院中壢簡易庭提起訴訟
    ，本院審理後，於96年10月16日以96年度壢簡字第732 號民
    事簡易判決命乙○○應給付甲○○15萬1,000 元，並於同年
    11月22日判決確定，嗣甲○○以上開確定判決為執行名義向
    本院民事執行處聲請對乙○○所有之財產為強制執行，本院
    遂於97年1 月13日對乙○○所有座落桃園縣平鎮市○○段48
    5 地號土地及其上建號桃園縣平鎮市○○段2281號、門牌號
    碼桃園縣平鎮市○○○街85號12樓之房屋等不動產進行查封
    ，然乙○○為達脫產之目的，於97年2 月19日先與甲○○達
    成和解，同意自97年2 月20日起，至98年9 月止，於每月20
    日還款1 萬元，甲○○因而於97年2 月20日撤回強制執行之
    聲請，經本院於97年2 月20日以桃院永執97執漢字第449 號
    塗銷查封登記。詎乙○○竟基於意圖損害債權人甲○○前開
    債權之犯意，於同年3 月12日與不知情之黃寶秀成立上開房
    、地之買賣契約，旋於同年3 月31日向桃園縣平鎮地政事務
    所申請為土地、房屋所有權之移轉登記，將前開房屋、土地
    之所有權移轉讓與黃寶秀，而處分其財產，避免遭查封執行
    ，致甲○○之債權無法藉由查封前揭房地以獲實現而受有損
    害。
二、案經甲○○訴由臺灣桃園地方法院檢察署檢察官偵查起訴。
    理    由
一、按被告以外之人於審判外之言詞或書面陳述，除法律有規定
    者外，不得作為證據。又被告以外之人於審判外之陳述，雖
    不符前4 條之規定，而經當事人於審判程序同意作為證據，
    法院審酌該言詞陳述或書面陳述作成時之情況，認為適當者
    ，亦得為證據。當事人、代理人或辯護人於法院調查證據時
    ，知有第159 條第1 項不得為證據之情形，而未於言詞辯論
    終結前聲明異議者，視為有前項同意，刑事訴訟法第159 條
    第1 項、第159 條之5 分別定有明文。查證人甲○○、徐啟
    財、王月淑於偵查時所為之陳述，固係審判外之陳述，然被
    告就上開審判外之陳述，於本院審理中，並不爭執證據能力
    ，復未曾於言詞辯論終結前聲明異議，而本院審酌該等證人
    陳述作成時之情況，並無違法取證及證明力過低之瑕疵，亦
    認以之作為證據為適當，依前揭規定說明，自得為證據。又
    本件卷內其餘卷證資料（包含文書證據等），並無證據證明
    係公務員違背法定程序所取得，亦無刑事訴訟法第159 條之
    4 之顯有不可信之情況與不得作為證據之情形，則依刑事訴
    訟法第159 條至159 條之5 之規定，本件認定事實所引用之
    本件卷證所有證據（包含人證與文書等證據），均認為有證
    據能力。
二、訊據被告乙○○固不否認有將所有座落桃園縣平鎮市○○段
    485 地號土地及其上建號桃園縣平鎮市○○段2281號、門牌
    號碼桃園縣平鎮市○○○街85號12樓之房屋（以下簡稱系爭
    房屋、土地）移轉登記予案外人黃寶秀之情，惟矢口否認有
    侵害甲○○債權之犯行，辯稱：（一）伊並未欠甲○○錢，
    中壢簡易庭開庭時伊並未到庭，債務實際上並不存在，伊係
    於前開判決確定後收到法院強制執行之通知，為避免房子被
    查封，始於97年2 月20日與甲○○簽訂和解書。（二）於甲
    ○○撤回強制執行之聲請後，伊因積欠黃寶秀120-130 萬元
    ，始將系爭房屋、土地移轉登記予黃寶秀清償債務，伊並無
    損害債權之主觀上故意云云。
三、經查：（一）被告於94年5 月20日向甲○○借款151000元，
    並簽發發票人為乙○○、到期日95年5 月20日、票面金額15
    1000元之本票1 張以為擔保，屆期未能還款等情，業據證人
    即告訴人甲○○於本院審理中明確證稱：「確實是乙○○向
    我借了151000元去開茶室，開了4 個多月以後就不做了，本
    票上的章確實是她蓋的。」等語，並有本票影本1 張在卷可
    證。被告雖辯稱伊實際上並沒有欠被告錢，向被告借錢之人
    為老闆娘「阿芬」云云，然查證人甲○○於偵查及本院審理
    中歷次明確證稱被告借貸金錢之情，核與本票所載內容相符
    ，又被告嗣於97年2 月19日就前開借貸債務與甲○○達成和
    解，同意自97年2 月20日起，至98年9 月止，於每月20日還
    款1 萬元等情，有和解書影本1 份在卷可查，核與證人丙○
    ○於本院審理中、證人徐啟財於檢察官偵查中證述之情節相
    符，而被告對於系爭和解書係由其本人書寫後簽名，亦不爭
    執，衡諸常情，被告為具有社會經驗之成年人，對於和解書
    之內容明確記載係因被告積欠告訴人甲○○債務而為和解之
    語意應清楚知悉，若非確實積欠債務，當無為他人積欠之債
    務簽立和解書之必要，則應認被告確有於94年5 月20日向被
    告借貸151000元之情事，被告所為辯解係屬事後卸責之詞，
    而證人王月淑固於檢察官偵查中證稱：「據我所知當天是甲
    ○○要借錢給我們老闆娘『阿芬』，確切時間我忘了，當時
    『阿芬』有跟我講說要透過乙○○的關係向甲○○借錢，金
    額是10萬，當天是甲○○開計程車載我、乙○○、『阿芬』
    去八德介壽路，甲○○跟『阿芬』下車，由甲○○去領錢。
    ，我沒有親眼看到甲○○拿錢給『阿芬』，因為我們當時在
    車上。」等語，然查證人王月淑對於被告借貸金錢予「阿芬
    」之時間並未能為明確之陳述，而其證述被告借貸予「阿芬
    」之金錢數額僅有10萬元，均不足以證明告訴人甲○○除借
    款予「阿芬」外，並未另借款予被告之情，自難單以該名證
    人所為證述為對被告有利認定之依據。再告訴人甲○○業依
    消費借貸之法律關係向本院中壢簡易庭提起訴訟，請求被告
    應給付甲○○151000元，經本院審理後，於96年10月16日以
    96年度壢簡字第732 號民事簡易判決命乙○○應給付甲○○
    15 萬1000 元，該判決於同年10月31日合法送達，被告未於
    法定期間提出上訴，至同年11月22日確定，此經本院依職權
    調閱本院96年度壢簡字第732 號民事卷宗1 宗（內附起訴狀
    、本票影本1 張、本院判決正本、送達證書、判決確定證明
    書稿）可資證明，堪予認定。查被告對於前揭判決，未於法
    定期間內提出上訴，已告確定，告訴人甲○○即得以確定之
    判決向法院聲請強制執行，被告債務人之地位及所負債務之
    數額均已確定，縱其所辯為真，亦僅屬事後得否另循民事訴
    訟途徑解決而已，仍無解於本件被告已處於隨時有受強制執
    行之狀況，是被告前揭所辯，並非可採。被告另聲請本院傳
    喚證人王月淑證明被告並未積欠告訴人甲○○債務云云，與
    本件待證事實無重要關係，本院認無必要傳喚之，被告之上
    開聲明並無理由，併此敘明。（二）按刑法第356 條損害債
    權罪所稱「將受強制執行之際」，係指債權人對債務人之債
    權取得執行名義後，強制執行程序未終結前之期間而言，最
    高法院86年度台非字第327 號判決意旨可資參照。又按刑法
    第356 條損害債權罪之構成要件，係以債務人有損害債權人
    債權之意圖為其要件，不以客觀上造成債權無法清償之實際
    損害結果為必要，縱使執行名義嗣經確定裁判廢棄、變更或
    撤銷，亦屬債務人得否就執行所生損害求償之問題，無從解
    免行為人於他人對之取得執行名義時，已然處於債務人地位
    而不得擅自處分財產之責任，臺灣高等法院迭著有88年度上
    易字第1035號、93年度上易字第103 號判決意旨可參。蓋債
    務人之所有財產均為債權人之總擔保，若因債務人之行為，
    致債權人之債權有取償不能或取償困難之情形者，即應認為
    有損害於債權人之權利，不以債務人因其行為致陷於無資力
    為限。查本案告訴人甲○○嗣以上開確定判決為執行名義向
    本院民事執行處聲請對被告所有之財產為強制執行，經本院
    於97年1 月13日對被告所有系爭房屋、土地進行查封後，被
    告先於97年2 月19日與告訴人甲○○達成和解，待告訴人甲
    ○○於97年2 月20日撤回強制執行之聲請後，旋於同年3 月
    12日與不知情之證人黃寶秀成立系爭房屋、土地之買賣契約
    ，旋於同年3 月31日向桃園縣平鎮地政事務所申請為系爭房
    屋、土地所有權之移轉登記，將系爭房屋、土地之所有權移
    轉讓與證人黃寶秀，而處分其財產之事實，為被告所不否認
    ，亦業經告訴人甲○○於偵查中及本院審理時指訴明確，核
    與本院依職權調閱本院97年度執字第449 號卷宗互核相符，
    並有系爭房屋、土地之登記謄本附卷可稽，是被告所為處分
    其所有系爭房屋、土地等財產之行為，均在上開民事判決確
    定後所為，於該民事判決確定後，在告訴人前開債權未完全
    獲償前，債務人仍處於隨時得受強制執行之狀態，被告明知
    及此，猶擅為將其所有之系爭房屋、土地移轉登記予他人所
    有之處分行為，其確有損害告訴人債權之犯行，彰彰明甚。
    又被告固辯稱伊係因積欠證人黃寶秀債務，始將其所有之系
    爭房屋、土地移轉登記予證人黃寶秀云云，惟按債務人之總
    資產為全部債務之擔保，已取得執行名義參與分配者，除具
    有優先受償權者外，債權人應就債務人可受執行之財產平均
    受償，並由法院依法分配，此見強制執行法第38條規定甚明
    。是債務人若明知將受強制執行，且有財產可供執行，但未
    告知取得執行名義之債權人即擅自處分財產償還債務，則縱
    其所清償之債權卻係存在，仍難免厚此薄彼，損及其餘債權
    人公平受償之權利。是縱被告與證人黃寶秀間確有債權債務
    關係存在，被告擅將系爭房屋、土地移轉登記予證人黃寶秀
    之舉，仍有令告訴人甲○○無從以強制執行公平分配債務之
    餘，應與本條構成要件相符，被告所辯要難採信。（三）綜
    上所述，被告所辯均不足採，被告上開犯行，事證明確，應
    依法論科。
四、核被告所為，係犯刑法第356 條之意圖損害債權而處分、隱
    匿財產罪。爰審酌被告為此件犯行前，素行良好，併生活狀
    況、品行、智識程度、本件犯行方式、所生損害之範圍，及
    被告於犯後否認犯行，且尚未能與告訴人達成和解等一切情
    狀，量處如主文所示之刑，並諭知易科罰金之折算標準，以
    資儆懲。
據上論斷，應依刑事訴訟法第299 條第1 項前段，刑法第356 條
、第41條第1 項前段，刑法施行法第1 條之1 第1 項、第2 項，
判決如主文。
本案經檢察官柯博齡到庭執行職務。
中    華    民    國    98    年    5     月    27    日
                  刑事第五庭  審判長法  官  潘 政 宏
                                    法  官  江 春 瑩
                                    法  官  張 詠 晶
以上正本證明與原本無異。
如不服本判決應於收受本判決後10日內向本院提出上訴書狀，並
應敘述具體理由，如未敘述上訴理由者，應於上訴期間屆滿後20
日內補提理由書狀於本院（均須按他造當事人之人數附繕本）「
切勿逕送上級法院」。
                                    書記官  王 峻 宏
中    華    民    國    98    年    5     月    27    日
附錄本案論罪科刑依據之法條：
中華民國刑法第356條（損害債權罪）
債務人於將受強制執行之際，意圖損害債權人之債權，而毀壞、
處分或隱匿其財產者，處2 年以下有期徒刑、拘役或5 百元以下
罰金。


司法院資訊處製作；財團法人民間司法改革基金會備份。
